臺灣臺南地方法院民事判決　　　　　　　100年度訴字第312號
原　　　告　第一商業銀行股份有限公司
法定代理人　蔡慶年
訴訟代理人　周培森
被　　　告　莊凱華
兼上一人之
法定代理人　莊丁
法定代理人　黃靖容
共同訴訟
代 理 人　　蘇建榮律師
上列當事人間請求撤銷贈與行為等事件，經本院於民國100年5月
24日言詞辯論終結，判決如下：
    主  文
被告莊丁與被告莊凱華間就附表所示不動產於民國九十九年三
月十二日所為之贈與之債權行為，及於民國九十九年三月三十一
日所為之所有權移轉之物權行為，均應予撤銷。
被告莊凱華應就附表所示不動產於民國九十九年三月三十一日在
臺南市安南地政事務所以贈與為原因所為之所有權移轉登記予以
塗銷，回復登記為被告莊丁所有。
訴訟費用新臺幣壹萬貳仟肆佰捌拾肆元由被告負擔。
    事實及理由
一、原告起訴主張：
  (一)訴外人科南工業有限公司（下稱科南公司）於民國97年9月1
    0日向原告借款新臺幣（下同）120萬及180萬元；又於98年3
    月30日向原告借款60萬元及240萬元，均約定按月攤還本息
    ，如有逾期除按原訂利率付息外，自逾期之日起6個月以內
    者，按上開利率百分之10，逾期超過6個月以上部份，按上
    開利率百分之20加付違約金，而被告莊丁為上開4筆借款
    之連帶保證人。詎科南公司僅攤還本金1,767,470元，且4筆
    借款僅分別繳息至99年12月10日、100年l月11日、99年12月
    10日、100年1月11日，欠尚本金4,232,530元及利息、違約
    金，履經催討均未清償。被告莊丁為求脫免連帶清償責任
    ，竟於99年3月12日將其所有如附表所示不動產（下稱系爭
    土地）贈與其子即被告莊凱華，致原告無法求償，害及原告
    債權，爰依民法第244條第1項，訴請撤銷被告2人間就系爭
    土地所為之贈與契約及所有權移轉登記行為，並依民法第24
    4條第4項前段規定，訴請受益人即被告莊凱華塗銷系爭土地
    之移轉登記，回復原狀。
  (二)並聲明：
  1.被告莊丁、莊凱華就系爭土地所為之贈與行為及所有權移
    轉登記行為，應予撤銷。
  2.被告莊凱華應將臺南市安南地政事務所於99年3月12日，以
    父子贈與為原因，99年3月31日登記之系爭土地所有權移轉
    登記予以塗銷。
  3.訴訟費用由被告等負擔。
二、被告則以：
  (一)按債權人得依民法第244條規定行使撤銷權，以其債權於債
    務人為詐害行為時，業已存在者為限，若債務人為詐害行為
    時，其債權尚未發生，自不許其時尚非債權人之人，於嗣後
    取得債權時，溯及的行使撤銷權（62年臺上字第2609號判例
    參照）。又按稱保證者，謂當事人約定，一方於他方債務人
    不履行債務時，由其代負履行責任之契約，民法第739條參
    照。系爭土地於99年3月12日由被告莊丁贈與莊凱華，並
    於99年3月31日辦理所有權移轉登記，此時科南公司尚未發
    生債務不履行情事，又被告莊丁乃科南公司之借款保證人
    ，屬代負履行責任之性質，原告未就主債務人科南公司之財
    產強制執行無效果之前，被告莊丁對於原告亦得拒絕清償
    。故被告2人間就系爭土地之贈與行為並未害及原告之債權
    。
  (二)並聲明：
  1.原告之訴駁回。
  2.訴訟費用由原告負擔。
三、兩造不爭執事項（見本院卷第96頁正、反面）：
  (一)科南公司分別於97年9月10日、98年3月30日、97年9月10日
    、98年3月30日向原告借款120萬、60萬、180萬、240萬，被
    告就上開240萬及60萬元之借款曾於99年4月2日向原告聲請
    展期，惟上開4筆借款依序分別自99年12月10日、100年1月
    11 日、99年12月10日、100年1月11日起未依約繳款，迄今
    尚欠本金4,232,530元及利息、違約金，被告莊丁為本件
    債務之連帶保證人。
  (二)系爭土地原登記為被告莊丁所有，於99年3月31日以贈與
    為原因【原因發生日期：99年3月12日】，辦理所有權移轉
    登記予被告莊凱華【即被告莊丁之子】。
  (三)被告莊丁移轉系爭土地以後，無其他財產可供強制執行。
  (四)依照科南公司之財產所得歸戶資料，科南公司目前無財產可
    供強制執行。
四、本件爭點：
    原告訴請撤銷系爭土地贈與行為及所有權移轉登記之物權行
    為，並代位被告莊丁訴請被告莊凱華塗銷系爭土地之所有
    權移轉登記，有無理由？
五、得心證之理由：
  (一)按債務人所為之無償行為，有害及債權者，債權人得聲請法
    院撤銷之；並得於聲請法院撤銷時，得並聲請命受益人或轉
    得人回復原狀，民法第244條第1項、第4項前段分別定有明
    文。次按民法第244條之撤銷權，其客體乃包括債務人所為
    之債權行為及物權行為，債權人行使此項撤銷權，可同時訴
    請撤銷債務人所為之債權行為及物權行為。又所謂連帶保證
    債務，係指保證人與主債務人負同一債務，對於債權人各負
    全部給付之責任而言，連帶保證人與主債務人負同一清償責
    任，原告自得擇一請求，此觀民法第273條規定自明。再按
    債權人之債權，因債務人之行為，致有履行不能或困難之情
    形者，即應認有損害於債權人之權利，故在特定債權，倘債
    務人所為之無償行為，有害及債權者，債權人即得行使民法
    第244條第1項之撤銷權，以保全其債權（最高法院69年度台
    上字第1302號判決參照）。
  (二)本件原告主張科南公司於97年9月10日邀被告莊丁為連帶
    保證人，向原告借款120萬元及180萬元，另於98年3月30日
    ，再向原告借款60萬元及240萬元；以上4筆借款債務均由被
    告莊丁擔任連帶保證人；科南公司分別自99年12月10日、
    100年1月11日、99年12月10日、100年1月11日起未依約履行
    ，尚積欠本金4,232,530元及利息、違約金；被告莊丁於9
    9年3月12日將系爭土地贈與被告莊凱華，並於99年3月31日
    以贈與為原因移轉所有權登記與被告莊凱華等語，業據其提
    出土地登記謄本、放款客戶授信明細查詢單、借據、借款展
    延約定書、保證書、約定書、異動索引等件為證，且為被告
    等所不爭執，自堪信原告上開部分之主張為可採。
  (三)至原告主張被告莊丁上開贈與及移轉系爭土地所有權登記
    予被告莊凱華之行為，已損害原告對被告莊丁之債權等語
    ，則為被告所否認，並以上開情詞置辯。經查：
  1.按所謂害及債權，謂因債務人之行為，致債權不能獲得滿足
    ，換言之，因債務人之行為而致積極的減少財產，或消極的
    增加債務，因而使債權陷於清償不能、或困難、或遲延之狀
    態。再按債權人得依民法第244條規定行使撤銷權，以其債
    權於債務人為詐害行為時，業已存在者為限，若債務人為詐
    害行為時，其債權尚未發生，自不許其時尚非債權人之人，
    於嗣後取得債權時，溯及的行使撤銷權（62年臺上字第2609
    號判例參照），而詐害行為須為債務成立後所為者，債權人
    始得撤銷之債務人詐害行為，然債權茍係成立於詐害行為以
    前，則詐害行為當時，債務雖未屆清償期，債權人亦得行使
    撤銷權（參見民法債編總論，孫森炎著，第462至463頁）。
    債務人科南公司既分別於97年9月10日、98年3月30日、97年
    9月10日、98年3月30日向原告借款120萬、60萬、180萬、24
    0萬，並約定按月攤還本息，則本件債務於其時自已成立，
    況依本件債務4筆借款其中98年3月30日所借貸之60萬元及
    240萬元，依借據所載約定清償期均為99年3月30日，科南公
    司屆期未依約清償，乃於99年4月2日向原告聲請展期清償（
    見本院卷第16至17頁、第19至20頁），是原告本件債權於系
    爭土地99年3月12日由被告莊丁贈與莊凱華，並於99年3
    月31日辦理所有權移轉登記時自已成立。
  2.次按所謂連帶保證債務，係指保證人與主債務人負同一債務
    ，對於債權人各負全部給付之責任而言，連帶保證人與主債
    務人負同一清償責任，原告自得擇一請求，此觀民法第273
    條規定自明。被告莊丁擔任科南公司本件債務之連帶保證
    人，為兩造所不爭執，並有原告所提借據、保證書及約定書
    可佐，是原告自得請求被告莊丁就本件債務負給付責任，
    被告等辯稱，被告莊丁屬代負履行責任，原告應先就主債
    務人科南公司之財產強制執行無效果時，始得對被告莊丁
    求償乙節，尚難憑採。
  3.又科南公司目前無財產可供強制執行；另被告莊丁移轉系
    爭土地以後，無其他財產可供強制執行，為兩造所不爭執，
    並有科南公司、被告莊丁之財產所得歸戶資料附卷可查，
    是被告莊丁於本件債權成立後，因贈與系爭土地而減少財
    產，使債權陷於清償不能、或困難、或遲延之狀態，應屬害
    及原告債權，原告自得行使撤銷權。
六、綜上所述，被告莊丁為原告之債務人，其將系爭土地贈與
    被告莊凱華，並以贈與為原因移轉所有權登記與被告莊凱華
    ，有害於原告之債權，原告依民法第244條第1項、第4項規
    定，訴請撤銷被告莊丁與被告莊凱華間就系爭土地於99年
    3月12日所為贈與之債權行為，及於99年3月31日所為所有權
    移轉之物權行為；被告莊凱華應就系爭土地於99年3月31日
    在臺南市安南地政事務所以贈與為原因所為之所有權移轉登
    記予以塗銷，回復登記為被告莊丁所有，均為有理由，應
    予准許。
七、本件事證已臻明確，兩造其餘攻擊防禦方法，核與判決結果
    無影響，爰不再一一論述。
八、按法院為終局判決時，應依職權為訴訟費用之裁判，民事訴
    訟法第87條第1項定有明文。本件訴訟費用為原告支出之第
    一審裁判費12,484元，依法應由敗訴之被告負擔，爰確定被
    告等應負擔之訴訟費用額如主文第3項所示。
九、據上論結，本件原告之訴為有理由，依民事訴訟法第78條、
    第85條第1項前段、第87條第1項，判決如主文。
中    華    民    國  100    年    6      月    7     日
                  民事第三庭    法  官  王淑惠
附表：
┌─┬───────────────────┬─┬─────┬────┐
│編│   土       地       坐       落      │地│ 面   積  │權利範圍│
│  ├───┬────┬──┬──┬────┤  ├─────┤        │
│號│縣  市│鄉鎮市區○ 段 ○○段│ 地  號 │目│ 平方公尺 │        │
├─┼───┼────┼──┼──┼────┼─┼─────┼────┤
│1 │台南市│ 安南區 │原佃│    │933     │田│305.20    │1/12    │
├─┼───┼────┼──┼──┼────┼─┼─────┼────┤
│2 │台南市│ 安南區 │原佃│    │933-1   │田│256.13    │1/12    │
├─┼───┼────┼──┼──┼────┼─┼─────┼────┤
│3 │台南市│ 安南區 │原佃│    │936     │建│1312.87   │1/12    │
├─┼───┼────┼──┼──┼────┼─┼─────┼────┤
│4 │台南市│ 安南區 │原佃│    │936-1   │建│142.16    │1/12    │
└─┴───┴────┴──┴──┴────┴─┴─────┴────┘
以上正本係照原本作成。
如不服本判決，應於判決送達後20日內，向本院提出上訴狀並表
明上訴理由，如於本判決宣示後送達前提起上訴者，應於判決送
達後20日內補提上訴理由書（須附繕本）。
如委任律師提起上訴者，應一併繳納上訴審裁判費。
中    華    民    國   100    年    6     月    7    日
                                書記官  任婉筠